臺灣高等法院刑事裁定
111年度毒抗字第275號
抗  告  人  李志宏




上列抗告人即被告因聲請施以強制戒治案件，不服臺灣士林地方
法院中華民國111年3月2日，111年度毒聲字第103號裁定（聲請
案號：臺灣士林地方檢察署111年度毒偵緝字第109號、111年度
聲戒字第11號），提起抗告，本院裁定如下：
    主  文
抗告駁回。
    理  由
一、原裁定意旨略以：抗告人即被告李志宏（下稱被告）基於施
    用第二級毒品之犯意，分別於民國109年5月7日為警採尿前
    回溯120小時內之某時許，在新北市○○區○○街00號4樓住所內
    ，以將甲基安非他命置於吸食器內燒烤吸食所生煙霧之方式
    ，施用第二級毒品甲基安非他命1次；及於109年10月11日為
    警採尿前回溯120小時內之某時許，在不詳地點，施用第二
    級毒品甲基安非他命1次，而經原審以110年度毒聲字第330
    號裁定令入勒戒處所觀察、勒戒等情，有原審110年度毒聲
    字第330號裁定、本院被告前案紀錄表各1份在卷可稽。嗣被
    告於法務部○○○○○○○○附設勒戒處所執行觀察、勒戒期間，經
    評定前科紀錄與行為表現40分、臨床評估26分、社會穩定度
    0分，小計靜態因子62分、動態因子4分，總分66分，綜合判
    斷認定被告有繼續施用毒品傾向等節，亦有法務部○○○○○○○○
    111年2月22日北所衛字第11113000330號函所附有無繼續施
    用毒品傾向證明書、有無繼續施用毒品傾向評估標準紀錄表
    各1份附卷可考。上開評估標準紀錄表、證明書所記載內容
    ，係勒戒處所人員、專業醫師及負責綜合判斷者，於被告觀
    察勒戒期間，依據前開各項相關因素所為之綜合判斷，具有
    科學驗證所得之結論，除非其判斷結果從形式上觀察顯有重
    大明顯之瑕疵外，因該判斷結果具有高度之屬人性及專業性
    ，法院及其他機關原則上皆應予以尊重，是該評估標準紀錄
    表自得據為判斷被告有無繼續施用毒品傾向之證明。綜上，
    被告有繼續施用毒品傾向，本件聲請為有理由，爰依毒品危
    害防制條例第20條第2 項後段（原裁定漏載毒品危害防制條
    例第20條第3項，爰予以補充）之規定，裁定令被告入戒治
    處所施以強制戒治，其期間為6個月以上，至無繼續強制戒
    治之必要為止，但最長不得逾1年等語。
二、抗告意旨略以：
　㈠被告認原裁定明顯違背律法，原裁定以被告有多項前科就認
    定其有繼續施用毒品之傾向，要顯草率。又被告在觀察、勒
    戒期間需受2次評估，經心理醫生以問卷方式填空，在2次評
    估前後相加5至10分鐘之時間就認定其有再施用毒品之可能
    ，被告認為過程草率，並非以客觀角度評估，固被告在觀察
    、勒戒期間得知其他觀察、勒戒人在所內尿液採驗第二級毒
    品呈陽性反應，於110年12月間皆勒戒成功出所，且上開所
    指其他觀察、勒戒人分別於109年5月7日及109年10月11日分
    別施用第二級毒品1次並自費治療戒毒，而被告在外亦無吸
    食第一級毒品，足認被告並無毒品之成癮性，非無戒除之可
    能，然綜合評估認定被告有繼續施用之可能，明顯有失公平
    且違背事實。
　㈡又被告於所內皆無違規、無戒治之症狀，其於入所後，除隔
    離外均住在病舍治療慢性病，且從未在生活中服用任何睡前
    藥物以及戒斷任何藥物，也戒了菸，作息正常，且可照顧同
    房之失智老人及行動不便之同學，但其現在不知道情理法之
    定義在哪裡。若依心理醫師綜合評斷，顯有違既往不溯原則
    ，又據一事不二罰之原則，實在有違憲法第8條保障之人身
    自由，亦不符憲法罪刑相當原則，並抵觸比例原則。
　㈢前科紀錄與行為紀錄之分數實為有異，心理醫生表示其毒品
    前科紀錄有7條，分數不過7分，而非毒品之前科紀錄加一加
    亦不過才10多分，然竟評估為40分，顯與實際情況違背，又
    被告先前於109年先後施用第二級毒品2次，至今已過2年之
    久，這段期間並無前科紀錄，其惡性及侵害法益不大，有被
    告於所內之生活紀錄可查，可認其有自制能力而非需執行強
    制戒治後才能戒除毒癮。
　㈣被告家人對被告甚為關心，其須照顧母親及幼女，其於勒戒
    期間省思不少，在病舍生活中也會盡量幫忙別人，想彌補其
    以前所犯之過錯，其在家中經濟來源扮演重要角色，盼能給
    予重新改過之機會。其患有遺傳糖尿病，在外就常因病發住
    院治療，懇請開恩。
　㈤綜上，實非被告一面情詞置辯，實是評估過程有失公平，懇
    請重新考量被告生命自由價值及家庭生活所需，重新給予被
    告重生機會，撤銷原裁定，給予被告有利之裁定云云。
三、按觀察、勒戒後，檢察官或少年法院（地方法院少年法庭）
    依據勒戒處所之陳報，認受觀察、勒戒人無繼續施用毒品傾
    向者，應即釋放，並為不起訴之處分或不付審理之裁定；認
    受觀察、勒戒人有繼續施用毒品傾向者，檢察官應聲請法院
    裁定或由少年法院（地方法院少年法庭）裁定令入戒治處所
    強制戒治，其期間為6個月以上，至無繼續強制戒治之必要
    為止。但最長不得逾1年；依前項規定為觀察、勒戒或強制
    戒治執行完畢釋放後，3年後再犯第10條之罪者，適用本條
    前2項之規定，毒品危害防制條例第20條第2項、第3項分別
    定有明文。
四、經查：
　㈠被告因施用第二級毒品案件，經原審以110年度毒聲字第330
    號裁定令入勒戒處所施以觀察、勒戒，嗣被告於法務部○○○○
    ○○○○附設勒戒處所執行觀察、勒戒期間，經評定前科紀錄與
    行為表現40分、臨床評估26分、社會穩定度0分，小計靜態
    因子62分、動態因子4分，總分66分，綜合判斷認定有繼續
    施用毒品傾向等節，有臺灣士林地方法院110年度毒聲字第3
    30號裁定、本院被告前案紀錄表、法務部○○○○○○○○111年2月
    22日北所衛字第11113000330號函所附有無繼續施用毒品傾
    向證明書、有無繼續施用毒品傾向評估標準紀錄表存卷可考
    。是被告經觀察、勒戒後，仍有繼續施用毒品之傾向，原審
    認檢察官之聲請於法有據，依毒品危害防制條例第20條第2
    項後段、第3項之規定，命被告進入戒治處所強制戒治，於
    法並無不合。
　㈡被告雖執上情提起抗告。惟查：
　⒈按觀察、勒戒後，檢察官或少年法院（地方法院少年法庭）
    依據勒戒處所之陳報，認受觀察、勒戒人無繼續施用毒品傾
    向者，應即釋放，並為不起訴之處分或不付審理之裁定；認
    受觀察、勒戒人有繼續施用毒品傾向者，檢察官應聲請法院
    裁定或由少年法院（地方法院少年法庭）裁定令入戒治處所
    強制戒治，其期間為6個月以上，至無繼續強制戒治之必要
    為止。但最長不得逾1年，毒品危害防制條例第20條第2 項
    定有明文。次按有無繼續施用毒品傾向之評估標準，並非完
    全以受勒戒人勒戒後之結果為準，勒戒前之各種情況，仍應
    作為評估之依據。依勒戒處所評分說明手冊規定，係以人格
    特質、臨床徵候及環境相關因素3項合併計算。而其中人格
    特質係依毒品犯罪相關司法紀錄、其他犯罪相關紀錄、短期
    內再犯加重計分、行為觀察；臨床徵候係依戒斷症狀、多重
    藥物使用、注射使用、使用期間、情緒及態度；環境相關因
    素係依社會功能、支援系統等，作為綜合判斷分數之依據。
    又上開勒戒處所評估標準，乃將與判斷有無繼續施用傾向之
    相關因素加以列舉及量化，以利執法者判定受勒戒人有無繼
    續施用毒品傾向，避免執法者之判斷流於恣意。因此觀察勒
    戒處所實施之有無繼續施用毒品傾向評估，有其相當之專業
    依據及標準，且涉及專門醫學，倘其評估由形式上觀察，無
    擅斷或濫權等明顯不當之情事，法院宜予以尊重。
　⒉被告於執行觀察、勒戒期間，經法務部○○○○○○○○附設勒戒處
    所評分結果，認①前科紀錄與行為表現部分合計為40分【毒
    品犯罪相關司法紀錄「7筆」，計10分（每筆5分，上限為10
    分）、首次毒品犯罪年齡為「20歲以下」，計10分、其他犯
    罪相關紀錄「5筆」，計10分、入所時尿液毒品檢驗為「多
    重毒品反應」，計10分，上開4項靜態因子合計為40分；所
    內行為表現之動態因子為「無」，計0分】。②臨床評估部分
    合計為26分【多重毒品濫用為「有」，種類為「海洛因、安
    非他命」，計10分、合法物質濫用為「有」，種類為「菸」
    ，計2分、使用方式為「無注射使用」，計0分、使用年數為
    「超過1年」，計10分，上開4項靜態因子合計為22分；精神
    疾病共病（含反社會人格）經評定為「無」，計0分、臨床
    綜合評估（含病識感、動機、態度、就醫意願）評定為「中
    度」，計4分，上開2項動態因子合計為4分】。③社會穩定度
    部分合計為5分【工作為「全職工作，汽車貼膜」，計0分、
    家人藥物濫用為「無」，計0分，上開2項靜態因子合計為0
    分；入所後家人是否訪視為「有，1次」，計0分、出所後是
    否與家人同住為「是」，計0分，上開2項動態因子合計為0
    分】。以上①至③之總分合計為66分（靜態因子共計62分，動
    態因子共計4分），經評定為「有繼續施用毒品傾向」等情
    ，有法務部○○○○○○○○附設勒戒處所有無繼續施用毒品傾向證
    明書、有無繼續施用毒品傾向評估標準紀錄表附卷可參（見
    臺灣士林地方檢察署111年度毒偵緝字第109號偵查卷第95、
    97頁）。
　⒊上揭評估係該勒戒處所相關專業知識經驗人士在被告觀察勒
    戒期間，依其本職學識綜合上開各節評估，具有科學驗證而
    得出被告有繼續施用毒品傾向之結論，且分數計算並無錯漏
    ，顯無摻雜個人好惡、不當情事或流於擅斷而侵害被告法益
    之情形，是原裁定令被告進入戒治處所強制戒治，核屬適法
    有據。抗告意旨泛稱評估過程草率且非以客觀角度評估云云
    ，委無可採。
　⒋又上開「有無繼續施用毒品傾向評估標準」，係適用於每一
    位受觀察、勒戒處分之人，具一致性、普遍性及客觀性，而
    法務部新修正之「有無繼續施用毒品傾向評估標準」，已就
    其中「前科紀錄與行為表現」之第1項「毒品犯罪相關司法
    紀錄」計分方式修正為每筆5分，總分上限為10分；第3項「
    其他犯罪相關紀錄」計分方式修正為每筆（次）為2分，總
    分上限為10分，其目的即係衡量在3年「定期治療」之新模
    式下，一概如舊制無限制以前案紀錄累加勒戒人之分數，將
    使理應更為重要之臨床評估等因子之重要性被稀釋，亦不利
    於鼓勵勒戒人積極參與觀察、勒戒之機構內處遇，然以前案
    紀錄作為衡量勒戒人有無繼續施用毒品傾向之靜態因子之一
    ，仍有正當合理之關連性，如過往毒品或其他犯罪紀錄較多
    者，其無視毒品、刑法等相關刑事禁誡規定而犯罪，應可作
    為其對刑罰反應力較為薄弱之象徵，經觀察、勒戒後，若未
    能徹底戒除毒癮，再繼續施用毒品之可能性自然較高，是本
    件依修正後之標準進行評分，比對被告「毒品犯罪相關司法
    紀錄」、「其他犯罪相關紀錄」等項目，並無評分不公之情
    形。是被告泛稱以其有多項前科認定其有繼續施用毒品之傾
    向，要屬草率云云，難謂可採。
　⒌至被告前科紀錄詳載於本院前案紀錄表及各該司法文書上，
    嗣再由醫師依據臨床實務及相關事證等情綜合判定有無繼續
    施用毒品之傾向，既非將被告先前犯罪重複處罰，自無抗告
    意旨所指違反「一事不二罰」、憲法第8條人身自由保障、
    第23條之比例原則及罪刑相當原則可言。
　⒍再依上開「有無繼續施用毒品傾向評估標準」，關於「前科
    紀錄與行為表現」之配分，就靜態因子部分之毒品犯罪相關
    司法紀錄、首次毒品犯罪年齡、其他犯罪相關紀錄、入所時
    尿液毒品檢驗等部分，各配分上限10分，總分合計為40分，
    經核並無不合。被告泛稱其毒品前科有7條，分數不過7分，
    非毒品前科紀錄加一加也不過10多分，評估結果為40分顯與
    實際情況違背云云，顯屬誤解，委無可憑。
　⒎再者，毒品危害防制條例規定強制戒治之目的，既係因施用
    毒品成癮者，其心癮不易戒除，難以戒絕斷癮，致其再犯率
    均偏高，故有持續收容於戒治處所施以強制戒治之必要。是
    毒品危害防制條例第20條第2項關於強制戒治之規定，係屬
    強制規定，只要觀察、勒戒後，經評定有繼續施用毒品傾向
    者，檢察官即應聲請法院裁定令入戒治處所強制戒治，並無
    例外。被告前經原審法院裁定令入勒戒處所觀察、勒戒，復
    經專業評估有繼續施用毒品傾向，無法戒斷毒癮，自有依法
    施以強制戒治之必要。又個案情節不同，自難以比附援引，
    被告任以無關之他案為憑，佐證其無繼續施用之傾向云云，
    容非可採。另被告之個人暨家庭因素要非評估有無繼續施用
    傾向之項目，從而，被告以其為家庭經濟支柱，其須照顧家
    庭，且其患有遺傳性糖尿病為由，請求給予重新改過之機會
    云云，亦屬無據。
　㈢綜上，原審認被告經觀察、勒戒後，仍有繼續施用毒品之傾
    向，依毒品危害防制條例第20條第2項後段、第3項之規定，
    裁定令入戒治處所強制戒治，經核於法要無不合。被告提起
    抗告，以前科紀錄列入分數計算，要屬草率，評估過程過於
    草率且非客觀，復以無關之他案為據，辯稱其已無繼續施用
    之傾向，且前科紀錄與行為紀錄之分數計算應有錯誤，再以
    個人暨家庭事由為據，請求撤銷原裁定，為無理由，應予駁
    回。
據上論斷，應依刑事訴訟法第412條，裁定如主文。
中　　華　　民　　國　　111 　年　　4 　　月　　7 　　日
                  刑事第十一庭  審判長法　官  張江澤
                                      法　官  梁志偉
                                      法　官  章曉文
以上正本證明與原本無異。
不得再抗告。
                                      書記官  賴又瑄
中　　華　　民　　國　　111 　年　　4 　　月　　7 　　日